【裁判字號】    97,上易,2830
【裁判日期】    971211
【裁判案由】    誣告
【裁判全文】
臺灣高等法院刑事判決                97年度上易字第2830號
上  訴  人  臺灣臺北地方法院檢察署檢察官
被      告  甲○○
選任辯護人  羅詩蘋  律師
            莊佳樺  律師
            余淑杏  律師
上列上訴人因誣告案件，不服臺灣臺北地方法院97年度易字第
1742號，中華民國97年8月22日第一審判決（起訴案號：臺灣臺
北地方法院檢察署97年度偵字第3703號），提起上訴，本院判決
如下：
    主  文
上訴駁回。
    理  由
一、本案經本院審理結果，認第一審判決對被告甲○○為無罪之
    諭知，核無不當，應予維持，除下述三外，餘均引用第一審
    判決書記載之證據及理由（如附件）。
二、檢察官上訴意旨略以：被告於96年12月21日向華南商業銀行
    大安分行申報系爭支票遺失，並辦理掛失止付，業經被告坦
    認在卷；被告雖於偵、審中辯稱系爭支票係遭弟媳乙○○搶
    走票據等情；惟查，證人施秀珍即華南銀行行員於偵查中證
    稱：伊當時跟被告說票據不見，要填制式的單子掛失，並非
    不付錢就可以填掛失，伊並無印象被告有說支票並非遺失或
    被竊等語；從而，銀行行員既告知被告票據遺失方能掛失止
    付，且參諸被告於遺失票據申報書上亦係勾選請求警察局協
    助偵查「侵占遺失物」罪嫌，則綜觀上情，被告既明知該票
    據係在乙○○手中，竟仍為避免系爭票據遭提示，而向銀行
    填具遺失票據申報書，申報票據謊稱票據遺失，是被告當有
    誣告他人犯罪之意思云云。
三、惟查：
（一）證人吳信治於原審結證稱：伊在96年12月間擔任華南商業
      銀行大安分行櫃台行員，伊有接到被告打電話來詢問，電
      話內容是被告有開票給她弟弟，她弟弟拿他開出的票給他
      弟媳，他弟媳要把一些東西還給他弟弟，後來被告就說支
      票被他弟媳搶走了，這些被搶走的支票要怎麼辦，怎麼處
      理，伊對於程序不太清楚，伊就告訴被告請被告到銀行問
      一下處理方式等語（見原審卷第69至70頁）。由上引證人
      證述足見被告對於系爭支票遭其弟媳乙○○強行取走後如
      何辦理止付之程序確不知悉，乃去電詢問證人吳信治，而
      證人吳信治亦答覆不清楚程序，請被告至銀行詢問辦理之
      。足證，被告之真意係為辦理系爭支票之止付，並無表示
      系爭支票遺失之意思。
（二）雖證人施秀珍即承辦被告系爭支票掛失止付之華南銀行行
      員於偵查中證稱：現在不記得被告說票據如何被拿走，且
      我們是說票據不見了，就要填制式的單子，要掛失，不可
      能說不付錢，我們就要他填這種單子等語（見偵卷第78至
      79頁）。然被告既已先告知證人吳信治欲辦理系爭支票止
      付之緣由，並詢問辦理之方式，嗣由證人施秀珍接手辦理
      之，又被告因證人施秀珍告知後續之手續係必須向警局報
      案，即於當日（即96年12月21日）晚間9點45分許至臺北市
      大安分局安和派出所製作警詢筆錄，況就該警詢筆錄之內
      容觀之，被告亦係指稱其弟媳乙○○侵占系爭支票之緣由
      及過程，並無遺失系爭支票之情事。在在足見，被告主觀
      上係因系爭支票遭其弟媳乙○○侵占而欲向華南銀行大安
      分行辦理止付，並無掛失之主觀真意。雖被告填寫之單子
      為掛失止付之單子，但被告主觀上無掛失之意思，係對實
      務上之「止付」程序有所誤認，而填寫制式之掛失止付單
      子。
（三）按刑法第171條第項未指定犯人之誣告罪，亦以明知所告
      事實之虛偽為其成立要件。若係出於誤認或懷疑有此事實
      而為申告，縱令所告不實，因其缺乏誣告故意，仍難令負
      刑責。即本罪之成立，需行為人明知無此事實，而故意捏
      造者，始足當之。此之所稱故意，亦指直接之故意（確定
      故意）而言，若為間接之故意或過失，自難繩以該條之罪
      （最高法院86年度台非字第362號判決要旨參照）。本案
      被告於詢問證人吳信治及嗣於警詢中，均係指稱系爭支票
      係遭他人侵占等語，伊並未曾稱系爭支票有遺失，益證被
      告並無故意捏造系爭支票遺失之事實，即被告缺乏誣告之
      故意，揆諸上開之規定及說明，於法自不得遽認被告有何
      誣告之故意，而令負誣告罪責。
四、綜上所述，檢察官上述上訴意旨所陳各節，原審已詳述其得
    心證之理由，檢察官未另舉提新證據僅就已經原審詳予審酌
    之證據再事爭執其證明力，於法並無可採，其執此上訴意旨
    任意指摘原判決不當，求予撤銷改判，為無理由，應予駁回
    。
據上論結，應依刑事訴訟法第373條、第368條，判決如主文。
本案經檢察官黃全祿到庭執行職務。
中    華    民    國    97    年    12    月    11    日
                  刑事第二十庭審判長法  官  楊貴雄
                                    法  官  高愈杰
                                    法  官  林銓正
以上正本證明與原本無異。
不得上訴。
                                    書記官  陳玲憶
中    華    民    國    97    年    12    月    11    日
附件：
臺灣臺北地方法院刑事判決              97年度易字第1742號
公  訴  人  臺灣臺北地方法院檢察署檢察官
被      告  甲○○  女  40歲（民國○○年○月○○日生）
                    身分證統一編號：Ｚ000000000號
                    住臺北市○○區○○街22巷1弄3號2樓
選任辯護人  羅詩蘋  律師
            莊佳樺  律師
            余淑杏  律師
上列被告因誣告案件，經檢察官提起公訴（97年度偵字第3703號
）暨臺灣士林地方法院檢察署檢察官以97年度偵字第7599號移送
併案審理，本院判決如下：
    主  文
甲○○無罪。
    理  由
一、公訴意旨略以：被告甲○○明知其所簽發如附表所示支票6
    紙（以下簡稱系爭支票），係由其弟媳乙○○持有，並未遺
    失，竟意圖他人受刑事處分之故意，於民國96年12月21日至
    臺北市大安區○○○路458 號華南商業銀行大安分行，向該
    行謊稱系爭支票因遺失而遭侵占，並辦理掛失止付，同時填
    具遺失票據申報書，委由該行轉請臺灣票據交換所向警察機
    關誣告有人犯罪，請求協助偵查侵占遺失物罪嫌。嗣持票人
    乙○○於96年12月25日、26日及27日前往提示系爭支票不獲
    兌現，經警循線查悉上情，因認被告涉犯刑法第171條第1項
    之未指定犯人誣告罪嫌。
二、按犯罪事實應依證據認定之，無證據不得認定犯罪事實。又
    不能證明被告犯罪者，應諭知無罪之判決，刑事訴訟法第15
    4條第2項、第301條第1項分別定有明文。次按事實之認定，
    應憑證據，如未能發現相當證據，或證據不足以證明，自不
    能以推測或擬制之方法，為裁判基礎。又認定犯罪事實，所
    憑之證據，雖不以直接證據為限，間接證據亦包括在內，然
    無論直接或間接證據，其為訴訟上之證明，須於通常一般之
    人均不致於有所懷疑，而得確信其為真實之程度者，始得據
    之為有罪之認定，倘其證明尚未達到此一程度，而有合理性
    懷疑之存在時，即無從為有罪之認定，此亦有最高法院40年
    台上字第86號判例意旨、76年台上字第4986號判例意旨可資
    參照。復按，刑法刑法第171條第1項未指定犯人之誣告罪，
    亦以明知所告事實之虛偽為其成立要件。若係出於誤認或懷
    疑有此事實而為申告，縱令所告不實，因其缺乏誣告故意，
    仍難令負刑責，即本罪之成立，需行為人明知無此事實，而
    故意捏造者，始足當之。此之所稱故意，亦指直接之故意（
    確定故意）而言，若為間接之故意或過失，自難繩以該條之
    罪，有最高法院86年度台非字第362號判決意旨可參。
三、本件公訴人認被告涉犯前開犯行，無非係以：證人施秀珍之
    證述、上開申報掛失之支票、退票理由單、遺失票據申報書
    、票據掛失止付通知書，為主要論據。
四、訊據被告固不否認上開系爭支票為伊授權父親簽發，嗣於上
    開時、地前往華南商業銀行大安分行掛失止付系爭支票之事
    實，惟堅詷否認有何誣告之犯行，辯稱：伊授權父親簽發系
    爭支票之目的，係為伊弟弟于承緯（更名前姓名：于曰維）
    與弟媳乙○○之辦理離婚登記完畢，始交付系爭支票予乙○
    ○俾履行清償債務之事前協議條件，詎乙○○自于承緯手中
    取走系爭支票，強行侵占，亦未依協議辦理離婚登記，伊乃
    前往銀行向行員說明系爭支票被侵占緣由，欲辦理止付，惟
    銀行行員表示要止付僅能填寫制式的遺失票據申請書，伊乃
    先填寫制式的遺失票據申請書後，立即前往大安分局報案系
    爭支票被乙○○侵占緣由及過程，並製作警詢筆錄，伊未有
    前開誣告犯行等語。
五、經查：
(一)被告於前揭時、地，以附表所示之系爭支票於桃園縣平鎮市戶
  政事務所遺失為由，向華南商業銀行大安分行辦理掛失止付，
  並向法院聲請公示催告等情，業經被告於偵審中自承不諱，並
  有遺失票據申報書各1 份、民事聲請公事催告狀在卷可稽（見
  偵卷第32頁、第36頁、第41頁、第46頁、第51頁、第56頁、第
  68至71頁），是系爭支票經被告以遺失為由申報，並聲請公示
  催告，應堪認定，惟本件關鍵係被告有無刑法第174條第1項之
  未指定犯人之誣告故意，合先敘明。
(二)本件起因於證人于承緯（更名前姓名：于曰維）與證人乙○○
  之事前協議辦理離婚登記及交付還款支票之事實，業經證人乙
  ○○於96年12月29日警詢時證述：「於96年12月21日早上，至
  戶政事務所辦理離婚登記及交付還款支票，然後于曰維將支票
  交予我母親和我。因為還款支票張數不對，因此發生爭執」、
  「（問：于曰維交付支票給你後，你為何不歸還本票，跟價值
  新台幣兩萬元之玉珮，你有何解釋？）因為于曰維信用不良，
  所以我希望我母親先行至銀行照會支票後，才歸還本票給于曰
  維」（見偵卷第12頁至14頁）、於97年1 月11日警詢時證述：
  「（你是否有承諾于曰維，於接獲還款新台幣18萬元後要履行
  離婚登記之承諾？）有承諾要協議離婚」等語明確（見偵卷第
  16頁背面），與證人于承緯於97年1 月11日警詢時證述：當天
  是為了到戶政事務所辦理離婚登記等語情節大致相符，與證人
  于家正於97年1 月16日警詢時證述：「我是乙○○之岳父，我
  兒子于曰維與乙○○係配偶關係，因雙方協議離婚，且我兒子
  于曰維與乙○○之間上有金錢借貸，所以我們相約至平鎮市戶
  政事務所辦理離婚登記，雙方並言明，俟一切離婚手續辦理完
  成後，即刻於現場歸還我兒子于曰維向乙○○所借貸之金錢，
  但當日（21）日至平鎮市戶政事務所欲辦理離婚手續時，乙○
  ○之母親要我兒子于曰維，先行出示欲歸還之金錢，當我兒子
  把欲歸還乙○○之金錢出示時，乙○○之母親欲以支票之金額
  及提示日期不符為由，拒絕歸還我所親手開立之銀行支票，經
  我索討不成後，我就馬上通知支票所有人至銀行止付」、「（
  問：你所開立之銀行支票為何人所有？）支票所有人為甲○○
  」等語明確（見偵卷第25至26頁），核與被告甲○○於96年12
  月21日警詢時供述：「我於96年12月21日上午11時0 分，在桃
  園縣平鎮市戶政事務所遭乙○○侵占支票6 張。該女子是我弟
  弟于曰維的太太，原本該女子與我弟弟約定在桃園縣平鎮戶政
  事務所辦理離婚登記，並交付我弟弟欠他的日幣60萬元，於是
  我弟弟就拿我交付給他的支票6 張，金額共新台幣18萬元給他
  ，對方將支票拿走後，並沒有履行跟我弟弟離婚的約定。而且
  以支票面額、日期要更改為由拿走支票後就沒有歸還」等語情
  節大致符合（見偵卷第3至4頁），並有借據、收據、支票正面
  影本附卷可稽（見偵卷第57至61頁）。是被告為其弟與證人乙
  ○○取辦理離婚登記及交付還款支票代為清償之事實，應堪認
  定。
(三)系爭支票被證人乙○○搶走未歸還，而未辦理離婚登記，被告
  有報案，亦有辦理止付之事實，業經證人于承緯於本院97年8
  月8 日審判時證述：當天系爭支票被乙○○搶走，那時候我和
  乙○○在爭執，我叫我父親撥電話給我姐姐甲○○，我於同日
  中午11點，有打電話給甲○○說，系爭支票被乙○○搶走，之
  後，我陪同姐姐甲○○到大安分局報案，報案內容：我跟警察
  解釋說，說我支票六張被乙○○搶走，我就問警察這是否有關
  係到竊取或搶奪之類的問題..，但是警察告訴我，這是甲○○
  給我的支票，而且在協定下應該把事情辦好，及還我東西，但
  是都沒有，所以警察有告訴我，這樣有涉及侵占的犯行，我們
  就開始作筆錄等語明確（見本院卷第65至66頁），核與被告於
  97年2 月29日偵訊時供述：「乙○○跟我弟弟約在平鎮市戶政
  事務所見面，當天張小姐跟我弟弟說要看一下支票，我弟弟就
  拿給他，張小姐就把支票搶走不還，後來就鬧到警察局。當天
  晚上我就在臺北市報案」等語情節相符（見偵卷第74至75頁）
  ，復酌證人陳美雲於97年1月2日警詢時證述：乙○○為何擁有
  甲○○名下之支票，是我約于曰維於96年12月21日至桃園縣平
  鎮市戶政事務所還欠款，因為于曰維曾欠乙○○日幣60萬元，
  于曰維要用支票償還所欠我女兒日幣折合新台幣18萬元欠款等
  語情節，並有臺北市政府警察局大安分局安和路派出所受理各
  類案件紀錄表、臺北市政府警察局大安分局安和路派出所受理
  刑事案件報案三聯單（見偵卷第57至64頁）、臺北市政府警察
  局大安分局員警工作紀錄簿（本院卷第46頁）在卷可佐。是系
  爭支票因證人乙○○搶走未歸還，且未辦理離婚登記，因此，
  被告主觀認知系爭支票為證人乙○○搶走未歸還而報警，亦辦
  理止付之事實，堪以認定。
(四)被告於系爭支票被證人乙○○搶走未歸還後，立即向銀行人員
  說明緣由經過及詢問辦理止付手續之事實，業經證人吳信治於
  本院97年8月8日審判時證述：我有接到被告打電話來詢問，電
  話內容是被告有開票給她弟弟，她弟弟拿他開出的票給他弟媳
  ，他弟媳要把一些東西還給他弟弟，後來被告就說支票被他弟
  媳搶走了，這些被搶走的支票要怎麼辦，怎麼處理，我對於程
  序不太清楚，我就告訴被告請被告到銀行依一般流程處理等語
  明確（見本院卷第69至70頁），核與證人即銀行人員施秀珍於
  97年3 月18日偵訊具結時證述：本件遺失票據申報書是我辦的
  ，我現在不記得被告說票據如何被拿走，且我們是說票據不見
  了，就要填制式的單子，要掛失，不可能說不付錢，我們就要
  他填這種單子等語情節大致符合（見偵卷第78至79頁），復酌
  被告於97年2月29日、97年3月18日偵訊時供述：我對票據程序
  真的不懂，我不是故意去做的，我有打電話問銀行，跟他說源
  由，他叫我去報案，他也給我民事聲請公示催告狀，我有跟銀
  行行員講情況等語明確（見偵卷第75頁、第79頁），並有遺失
  票據申報書附卷可稽（見偵卷第32頁、第36頁、第41頁、第46
  頁、第51頁、第56頁），再酌上開遺失票據申報書內被告親自
  勾選以「侵占遺失物」作為申請事由，顯見被告乃因系爭支票
  被證人乙○○搶走未歸還，且證人乙○○未依協議履行，因此
  ，被告立即向銀行人員說明緣由經過及詢問辦理止付手續之事
  實，應堪認定。
(五)被告所有系爭支票被證人乙○○搶走未歸還後，以證人乙○○
  侵占系爭支票為由報警之事實，業經證人于承緯於本院97年8
  月8 日審判時證述：「這些支票是由我姐姐授權給我父親于家
  正開的，當時我和乙○○有協議到戶政事務所辦理離婚，把這
  六張支票辦好後交給乙○○，但是我在桃園縣平鎮市戶政事務
  所裡面，當時乙○○我先拿六張支票出來給她看，乙○○就把
  這六張支票搶走不還給我，我就跟乙○○說，你把這六張支票
  還給我，我可以另外再開三張支票給你，因為乙○○覺得這六
  張支票日期開的不對，我就說要把支票還給我，我才可以重新
  開支票給你，後來我們就在那裡發生爭執，就叫戶政事務所的
  警察來，他們叫我們不要吵，就叫我們有問題到派出所講。那
  時候我很急，我打電話給我姐姐，我問我姐姐有沒有什麼辦法
  不要付這些支票的錢。那是在96年12月21日中午十一點多至十
  二點之間，地點在桃園縣平鎮市戶政事務所內。我先打電話給
  我父親，當時我父親在車上，我請他下車過來戶政事務所這裡
  ，看是否可以幫忙處理這六張被乙○○拿走的六張支票，所以
  現場有我、我父親、乙○○、乙○○媽媽陳雲彩在現場，那時
  候支票在乙○○她媽媽手裡，我和乙○○都沒有辦離婚登記。
  我之前有開壹張本票在乙○○那裡，這六張支票是要換那張本
  票回來，但是乙○○都不願意還本票壹張及支票六張給我」、
  「我姐姐甲○○有對乙○○提出侵占告訴，在桃園地檢署九十
  七年度偵字第一五三六八號下午四點，有偵查庭，雙方有協議
  要撤銷告訴。等今天開庭後，會這樣處理」、「（你跟乙○○
  在糾紛後，還有聯絡或往來嗎？）在那之後，我和乙○○有很
  少的聯絡，因為她有告我，我也有告她，到最後我們有達成協
  議，全部撤銷告訴及和解。我們昨天才在桃園地檢署九十七年
  度偵字第三七五七號恐嚇案件，已經在檢察事務官那裡達成和
  解了。雙方都撤回所有告訴」等語明確，核與被告於本院97年
  8月8日審判時供述：我在96年12月21日晚上九點多去大安分局
  安和派出所報案，整個事情經過就如報案紀錄的記載，系爭支
  票被乙○○搶走是在96年12月21日早上11點許，地點在桃園縣
  平鎮市○○路二四二號平鎮市戶政事務所，經過情形如證人于
  承緯所言，我下午要去桃園地檢署開庭，因為我有告乙○○侵
  占，證人于承緯下午也要去作證等語情節相符，並有本院卷第
  40至53頁台北市政府警察局大安分局函、被告向台北市政府警
  察局大安分局安和路派出所報案紀錄、陳報單、報案三聯單、
  被告96年12月21日下午9 時45分警詢筆錄、員警工作記錄簿、
  口卡、票據掛失止付通知書在卷可徵。復酌上開本院卷第41至
  43頁報案紀錄表、陳報單、報案三聯單之報案內容均載示：支
  票遭侵占，及本院卷第46頁員警工作記錄簿之記事欄載示：甲
  ○○支票6張遭乙○○侵占等語綦詳明確；末酌支票號碼00000
  00、0000000、0000000、0000000、0000000、0000000 之退票
  理由單、票據正反面影本、掛失止付票據提示人資料查報表、
  票據掛失止付通知書、遺失票據申報書、借據、收據、華南商
  業銀行全行通收存款平條副根在卷可佐（見偵卷第28至58頁、
  第65頁），職是，被告主觀認知系爭支票被證人乙○○搶走未
  歸還，以證人乙○○侵占系爭支票為由報警，且辦理止付之事
  實，堪以認定。
(六)綜上，被告係因證人乙○○搶走並侵占系爭支票未歸還，且沒
  有履行辦理離婚登記，始以系爭支票被侵占而填具遺失票據申
  報書辦理止付，並即時報警具體指明侵占系爭支票之人為證人
  乙○○，且提出侵占告訴之訴追，縱令其所告出於誤認或懷疑
  有此事實而為申告，因其缺乏誣告故意，仍難令負刑責。本案
  公訴人所舉之積極證據，並不足以證明被告有前開誣告犯行，
  且本院復查無其他積極證據，足資認定被告確有公訴意旨論列
  之犯罪事實，揆諸前開規定及說明，既不能證明被告犯罪，依
  法自應為無罪之諭知。
六、至於臺灣士林地方法院檢察署檢察官以97年度偵字第7599號
    移送併案審理部分應退回，宜由檢察官另行偵辦，理由即本
    案判決被告無罪，本院自無從併予審究上開移送併案審理部
    分，附此敘明。
據上論斷，應依刑事訴訟法第284條之1、第301條第1項，判決如
主文。
本案經檢察官王育珍到庭執行職務
中    華    民    國    97    年  8      月    22     日
                刑事第十六庭  法  官  施添寶
以上正本證明與原本無異。
如不服本判決應於收受本判決後10日內向本院提出上訴書狀，並
應敘述具體理由，如未敘述上訴理由者，應於上訴期間屆滿後20
日內補提理由書狀於本院（均須按他造當事人之人數附繕本）「
切勿逕送上級法院」。告訴人或被害人如對於本判決不服者，應
具備理由請求檢察官上訴，其上訴期間之計算係以檢察官收受判
決正本之日期為準。
                              書記官  陳弘文
中    華    民    國    97    年  8      月    22     日
附表
┌─────┬─────┬──────┬───────┐
│票據編號  │付款行    │ 發票日     │面額(新台幣)  │
├─────┼─────┼──────┼───────┤
│UC0000000 │華南商業銀│96年1月20日 │3萬元         │
│          │大安分行  │            │              │
├─────┼─────┼──────┼───────┤
│UC0000000 │同上      │96年2月20日 │3萬元         │
├─────┼─────┼──────┼───────┤
│UC0000000 │同上      │96年3月20日 │3萬元         │
├─────┼─────┼──────┼───────┤
│UC0000000 │同上      │96年5月20日 │3萬元         │
├─────┼─────┼──────┼───────┤
│UC0000000 │同上      │96年6月20日 │3萬元         │
├─────┼─────┼──────┼───────┤
│UC0000000 │同上      │96年7月20日 │3萬元         │
└─────┴─────┴──────┴───────┘


司法院資訊處製作；財團法人民間司法改革基金會備份。
